臺灣高等法院高雄分院刑事判決　　　　　93度上更(二)字第347號
　　上訴人
　　即被告　戊○○
　　選任辯護人　林樹根律師
　　　　　　　　邱麗妃律師
　　　　　　　　莊雯琇律師
上列上訴人因違反毒品危害防制條例案件，不服台灣高雄地方法
院89年度訴字第1608號中華民國90年1 月12日第一審判決（起訴
案號：台灣高雄地方法院檢察署89年度偵字第12004 號），提起
上訴，判決後經最高法院第2 次發回更審，本院判決如下：
    主  文
原判決撤銷。
戊○○連續販賣第一級毒品，累犯，處有期徒刑拾肆年。褫奪公
權拾年。第一級毒品海洛因壹小瓶及參小包（驗後合計淨重肆點
伍零公克，合計純質淨重貳點捌壹公克）、含第一級毒品海洛因
殘渣之夾鏈袋壹個，均沒收銷燬之。門號0000000000
號呼叫器壹個、電子秤貳臺、空夾鏈袋貳大包、分裝勺伍支、海
洛因壹小瓶及參小包之外包裝（重伍點伍伍公克）、販賣第一級
毒品所得諾基亞五一三○型行動電話壹支，均沒收之。販賣第一
級毒品所得新臺幣參仟元，沒收之，如全部或一部不能沒收時，
以其財產抵償之。
    事  實
一戊○○於民國86年間因違反麻醉藥品管理條例案件，經台灣高
  雄地方法院判處有期徒刑3 月確定，於86年8 月21日易科罰金
  執行完畢，仍不思悔改，竟基於意圖販賣第一級毒品海洛因營
  利之概括犯意，連續於89年5 月20日至同年月24日間，由毛雲
  鶴先後2 次撥打其所有門號0000000000號呼叫器，表示向其購
  買海洛因後，在高雄市○○○路靠近愛河之震旦通訊行旁，各
  以新台幣（下同）1000元及2000元之價格，販賣海洛因1 小包
  予毛雲鶴。毛雲鶴於同年月24日14時許，第3 次撥打戊○○之
  前開呼叫器，表示向其購買海洛因，雙方遂約在高雄市○○區
  ○○路與民生路口交易，由毛雲鶴提供其所有天線為藍、白、
  紅三色之諾基亞牌五一三○型行動電話1 支充作價金（抵用2,
  000 元），向戊○○購得1 小包海洛因。嗣於89年5 月26日12
  時許，高雄市政府警察局刑事警察大隊偵查員持台灣高雄地方
  法院檢察署檢察官核發之搜索票，在高雄市新興區○○○路26
  號5 樓506 室戊○○與其女友丙○○同居之房間內，當場查獲
  前開毛雲鶴充作價金之諾基亞牌五一三○型行動電話、戊○○
  所有供販賣海洛因所用之門號0000000000號呼叫器及內含海洛
  因殘渣之夾鏈袋1 個，並在前開房間浴室內之天花板上夾層查
  獲戊○○所有供販賣毒品用之海洛因1 瓶及3 包（驗後合計淨
  重4.50公克，合計純質淨重2.81公克，包裝重5.55公克）、電
  子秤2 台、空夾鏈袋2 大包及分裝勺5 支等物，並均扣押之。
二案經高雄市政府警察局移送台灣高雄地方法院檢察署檢察官偵
  查起訴。
    理  由
壹、程序部分
一被告之警詢筆錄是否與錄音內容不符，而不具證據能力？
(一)按訊問被告時應全程連續錄音，必要時並應全程連續錄影，但
  有急迫情況，且經記明筆錄者，不在此限；筆錄內所載之被告
  陳述與錄音或錄影之內容不符者，除有前項但書情形外，其不
  符之部分，不得作為證據，刑事訴訟法第100 條之1 第1 、2
  項定有明文。考其立法意旨，乃為擔保自白之任意性，便於偵
  審機關日後調取勘驗之必要，以期發現真實，故除有急迫情況
  並經記明筆錄者外，訊問被告時應全程連續錄音，必要時並應
  全程連續錄影，而筆錄內所載之被告陳述與錄音或錄影之內容
  不符時，其不符部分，難認有證據能力。至於並無不符部分，
  如查與事實相符，自仍得作為認定事實之依據，此為當然之解
  釋。辯護人在本院更(一)審請求勘驗被告警詢筆錄實際內容，經
  勘驗結果，上開筆錄之製作確係全程錄音（見本院上更(一)卷第
  109 頁，二處疑似切掉部分詳後述），並就有爭執之部分說明
  如下：
１警卷第4 頁反面部分，實際問答情形為：「其中諾基亞牌行動
  電話是小毛拿來換的。（為什麼拿來換？換什麼？）拿給壞人
  換鹹的。（小毛筆錄我們已經做了，小毛拿給誰？）拿給我。
  （換什麼？）換鹹的。（那支抵多少？）二千。（拿給你，就
  針對你，你等一下要說拿給壞人，就說壞人，等一下就讓你講
  ）」。被告亦供承所稱「鹹的」係指海洛因，故筆錄所載「其
  中諾基亞牌行動電話（藍白紅天線）是綽號小毛之男子持向我
  抵用二千元之海洛因」等語，並無不符之處。
２警卷第5 頁正面部分，實際問答情形為：「（警方提示丁○○
  之遺留於四○一室之
  人，提供毒品給你吸食並要你代為送毒品之人？）是」。筆錄
  雖載以被告答「該
  ，並要我代為販售毒品之人沒錯」。此因詢問之警員已從先前
  被告所供，得知被告係稱幫丁○○將毒品交給毛雲鶴，始詢以
  丁○○是否即提供毒品給你吸食並要你代為送毒品之人？被告
  明確說是，故員警將其肯定用語載明，亦無不符可言。至於台
  灣口語所稱代為「送」毒品，並非贈送之意，而是運送販售之
  意思，此觀前後文即可明瞭。故此段筆錄之記載與錄音內容，
  亦無不符之處（俱見本院更(一)審卷第225至226-1頁）。
(二)足見警員甲○○於製作被告警詢筆錄時，確係遵循刑事訴訟法
  第101 之1 第1 項之規定予以全程錄音，且經勘驗錄音內容結
  果，亦與筆錄所載均無不符，依上開說明，被告於警詢筆錄所
  供述之內容，並無與錄音內容不符，而不得作為證據之情形。
二被告於警詢時之自白，及證人毛雲鶴於偵查中之自白是否係非
  任意性陳述，而有不得作為證據之情形？
(一)被告於警詢時之自白是否係遭警員刑求而為供述？
１按被告之自白，非出於強暴、脅迫、利誘、詐欺、疲勞訊問、
  違法羈押或其他不當方法，且與事實相符者，得為證據，刑事
  訴訟法第156 第1 項定有明文。亦即被告之自白係出於自由意
  思，且與事實相符者，即有證據能力，反之，若係非法取供者
  ，因其陳述非出於任意性，其所為之陳述即無證據能力。而非
  任意性之取供，不限於由實施之公務員為之為必要，其由第三
  人施用不正之方法者，亦同（最高法院28年度上字第2530號判
  例意旨參考）。又按被告以外之人（包括證人、鑑定人、告訴
  人、被害人及共同被告等）非出於任意性之陳述，其供述亦無
  證據能力（最高法院20年度上字第1640號判例意旨參考）。次
  按被告陳述其自白係出於不正之方法者，應先於其他事證而為
  調查。該自白如係經檢察官提出者，法院應命檢察官就自白之
  出於自由意志，指出證明之方法，刑事訴訟法第156 條第3項
  定有明文。
２被告於89年5 月27日入高雄看守所時，自述其於同月26日晚上
  10時在市刑大遭受警員二、三名刑求，經檢查結果被告受有右
  眼瘀傷、下巴三處瘀傷、背部有瘀傷痕，當時現況為右眼瘀傷
  手腳疼痛、胸部呼吸感到疼痛，此有該所89年11月27日高所坤
  戒字第1362號函附被告自述登記簿、談話筆錄及照片2 張在卷
  可稽（見原審卷第295 至198 頁）。佐以證人即員警甲○○到
  庭證稱：查獲當時是夏天，被告打赤膊，在逮捕現場與我們發
  生扭打，帶回警局前就發現被告有受傷，警詢筆錄有記明被告
  眼睛有傷等情（見原審卷第206 頁及本院上訴卷第152 頁）。
  足見被告在警局接受詢問時，確已受傷無誤。
３被告曾於90年1 月間向台灣高雄地方法院自訴偵查員甲○○、
  乙○○對伊刑求（90年度自字第16號），除指出上揭資料外，
  並指陳因受刑求致受有左側精索靜脈曲張之傷害，曾至國軍高
  雄總醫院就診，提出其下體照片2 幀及國軍高雄總醫院出具之
  診斷證明單為證。其中被告所指訴其因遭甲○○、乙○○毆打
  致其受有精索靜脈曲張之傷害，經原審法院函詢造成前開傷害
  之原因，認多半為先天，應與外力或外傷無關，有該醫院函復
  在卷可證。則被告指訴其患有前開精索靜脈曲張係遭警刑求所
  致云云，已無可採。再被告於遭警逮捕時曾加以反抗，致其受
  有眼部瘀傷之傷害，業據被告於警詢供陳「警方查緝我時，我
  上半身未穿衣服，應是查緝過程我有掙扎，不慎撞傷的」等語
  明確（見警卷第5 頁），是本件被告應係於被警依法執行逮捕
  過程中，因抗拒而造成前開傷害，查無證據足認其所受傷害係
  遭警刑求毆打所致，高雄地院乃諭知被告甲○○、乙○○無罪
  在案，有該刑事判決書在卷可按。
４被告在原審先稱「警員將我帶至刑大二樓保護室內，他們就用
  毛巾將我眼睛矇住，脫光我衣服，用電擊刑求我，起先電擊我
  手部及下體，受不了，不要坐在椅子上，就躲到牆角，他們就
  用腳踢我肚子及背部，也在辦公室打我女友丙○○，被幾個人
  打並不清楚，因我眼睛被矇住」云云（見原審卷第205 頁）。
  嗣在本院前更(一)審又稱「他們讓我坐在椅子，把我手銬在後面
  ，再用面巾矇住我眼睛，我聽到要電擊我，就開始掙扎，感覺
  聽到他們在捲線，不知道是什麼，因為有掙扎所以沒有被電到
  ，他們就揍我，後來就被拖到樓下辦公室坐在地上做筆錄，筆
  錄若我不要照意思回答，他們就把錄音機關掉，乙○○就在後
  面踹我背部」「沒有電擊棒」云云（見本院上更(一)卷第110 頁
  及第166 頁），其所稱有無遭電擊，有無被銬在椅子上各節，
  所述並非一致，亦未能合理說明其歧異之理由。況警員甲○○
  於原審已證稱「保護室是在三樓，不是在二樓，且證人毛雲鶴
  已當場指認無誤，在罪證確鑿情況下，沒有必要刑求」等語（
  見同審卷第206頁）。顯知被告指述尚難遽信為真實。
５證人丙○○於本院上訴審證稱：在南華一路26號樓梯間，被告
  被三個警察打，一個用槍托、二個用手打，在警局如果被告沒
  有回答，警察就用鐵椅子打他，用腳踹他云云（見本院上訴卷
  第84頁）；嗣本院前更(一)審又證稱「用拳頭打他肩膀，用腳踹
  踢被告大腿及生殖器那邊」（見本院上更(一)卷第159 頁），甚
  至稱「警察拿電擊棒打被告」（見本院上更(一)卷第161 頁），
  所述刑求之工具及傷害之部位差異甚大，所證已難信為真實。
  又丙○○為被告同居多年之女友，彼此關係密切，其證言之證
  據力實嫌薄弱，自難以此而為有利被告之認定。
６被告在警局二次警詢錄音帶經本院勘驗結果，上開筆錄製作當
  時，確係全程錄音，但在詢問被告如何與小毛聯絡及呼叫器之
  前，錄音疑似有切掉中斷聲音（見本院更(一)審卷第213 頁），
  證人甲○○解釋那應該是雜音（見本院更(一)審卷第214 頁）。
  辯護人指出全程錄音過程中，其中在警卷第5 頁第8 、9 行被
  告答以「該
  「沒有」之後，警員在繕打電腦期間，約隔30秒左右有類似切
  掉之聲音，證人甲○○稱「已記不清楚，自訴案件曾全程勘驗
  錄音帶，聽了2 個多小時，當時被告對此未表示任何意見，現
  在已無法記得」等語（見本院卷第226 頁）。本院審酌類似切
  掉之聲音，係在警員詢問被告回答後，於繕打電腦約30秒左右
  始發出，並非被告回答不合警員意思即中斷錄音。亦即疑似切
  掉聲前後並無回答情形，且上述問答內容，係針對丁○○是否
  就是綽號壞人，或搜索住處時有無財物上之損失之問題，並非
  涉及是否販賣海洛因之重要問答。因此，並無被告及辯護人所
  指筆錄製作時，如被告所供不合警員意思，即關掉錄音機毆打
  之事實。
７證人甲○○到庭稱警詢時並無刑求，被告身上的傷是帶進警局
  時就已受傷，當時未注意身上是否有傷，但是眼睛有很明顯的
  傷，且被告在警局沒有承認販毒，只承認幫人送貨等情（見原
  審卷第206 頁及本院前審卷第152 至153 頁）。參以被告於警
  詢時並未承認販賣海洛因予毛雲鶴，僅供承：代毛雲鶴向丁○○拿海洛因等語，如有遭刑求逼供，何以被告未坦承全部犯行
  ？再佐以被告在檢察官偵訊時亦供述「諾基亞手機是小毛（指
  毛雲鶴）於五月二十四日下午在中山路與民生路口拿給我，跟
  我換一包海洛因」「海洛因是我向丁○○拿來交給小毛的」，
  而於檢察官訊問「小毛說向你買三次海洛因？」時，答稱「小
  毛是以呼叫器聯絡我，有時我回話，有時是丁○○回話，然後
  都是丁○○交給我海洛因，我再拿去給小毛，然後將錢及手機
  交給丁○○」等語（見偵查卷第14至15頁）。亦與警詢所述「
  天線為藍、白、紅三色之諾基亞五一三○型行動電話是綽號小
  毛之男子毛雲鶴持以向我抵用二千元之海洛因」「毛雲鶴會主
  動打我0000000000號呼叫器」「毛雲鶴主動聯絡我
  要向我購買海洛因，因我本身沒有施用海洛因，所以代他向丁○○拿海洛因，販毒所得款項全數交給丁○○」等語（見警卷
  第4 頁），均大致相同。被告從未辯稱其在檢察官偵訊時遭受
  刑求，據此亦足認被告之警詢筆錄內容亦非出於不正方法所致
  。
８綜上，可見被告於警詢時之自白係出自任意性之陳述，並無證
  據證明係遭警員刑求而為為供述，其於警詢中之自白自具有證
  據能力。
(二)證人毛雲鶴在檢察官偵訊時是否遭檢察官脅迫而為陳述？
１本院更(一)審時勘驗播放偵查錄音帶，顯示毛雲鶴於檢察官偵訊
  時初本否認警詢時之供述為真實，主張警詢時「因刑警叫我跟
  他合作一點」、「他（刑警）要我咬他（上訴人）販賣」、「
  他（刑警）說要我跟他合作一點，才這樣講」。嗣經檢察官訊
  以：「跟你講，你已經在上面具結了，你不要亂講，你亂講，
  我會把員警傳來跟你對質，而且你已經具結了，你亂講的話，
  會有偽證的問題，檢察官都寫在前面，跟你也講在前面了，你
  不要不知道這裡面的利害關係，而且偽證是七年，毛先生，不
  是這個戴先生的罪喔。你在說什麼？你說八十九年五月二十日
  開始買，買過三次，你自己看，你不要不懂得利害關係，在這
  邊給我胡講亂講，檢察官就自動檢舉辦你偽證罪。你說，戊○○你買過幾次？」毛雲鶴遂接稱：「跟上面說的都一樣」，檢
  察官又接謂：「你剛剛為什麼要亂講？你知道這樣很嚴重？剛
  為什麼要亂講？耍我們猴子啊？還是律師跟你講了什麼？是不
  是？你不要害到你自己，笨蛋？你那個具結，我就跟你講偽證
  罪七年，有沒有跟戊○○買過，你自己清楚講？」毛雲鶴即答
  ：「有」，此後即依警詢時之陳述，仍為不利於上訴人之證言
  。檢察官又告以：「你在我這裡跟我講這樣，你到院方要講一
  致，你院方不一致，我們這邊就會辦你偽證罪的問題，很明顯
  哦，你不要為了他，害了你自己，我先跟你講在前面，你不要
  『憨憨』，人家叫你講什麼，你就講什麼」（見本院更(一)卷第
  64頁至第68頁）。
２依上開勘驗結果，檢察官對證人毛雲鶴之訊問，客觀上並未「
  出以懇切態度」，而有「語帶威嚇」之情形，其取得證據之方
  法，即難謂合乎正當法律程序，應認證人毛雲鶴於檢察官偵查
  時之證言非出於任意性，而無證據能力。
三證人毛雲鶴、丙○○於警詢中之陳述有無證據能力？
(一)按被告以外之人（包括證人、鑑定人、告訴人、被害人及共同
  被告等）於檢察事務官、司法警察官或司法警察調查中所為之
  陳述，與審判中不符時，其先前之陳述具有較可信之特別情況
  ，且為證明犯罪事實存否所必要者，得為證據，刑事訴訟法第
  159 條之2 定有明文。所謂「前後陳述不符」之要件，應就前
  後階段之陳述進行整體判斷，以決定其間是否具有實質性差異
  ，惟無須針對全部陳述作比較，陳述之一部分有不符，亦屬之
  。而所謂「較可信之特別情況」之情形，亦應就前後陳述時之
  各種外部情況進行比較，以資決定何者外部情況具有可信性。
  若陳述係在特別可信之情況下所為，則虛偽陳述之危險性即不
  高，雖係審判外陳述，或未經被告反對詰問，仍得承認其有證
  據能力。所稱「外部情況」之認定，例示如下：
  1.時間之間隔：陳述人先前陳述是在記憶猶新的情況下直接作
    成，一般與事實較相近，事後即可能因記憶減弱或變化，致
    有不清晰或陳述不符之現象發生。
  2.有意識的迴避：由於先前陳述時被告未在場，是陳述人直接
    面對詢問警員所為陳述較為坦然；事後可能因陳述人對被告
    有所顧忌或同情，因而在被告面前較不願陳述不利被告之事
    實。
  3.受外力干擾：陳述人單獨面對檢察事務官或司法警察（官）
    所為之陳述，程度上較少會受到強暴、脅迫、詐欺、利誘或
    收買等外力之影響，其陳述較趨於真實。若被告在庭或有其
    他成員參與旁聽時，陳述人可能會本能的作出迴避對被告不
    利之證述，或因不想生事乃虛構事實而為陳述。
  4.事後串謀：目擊證人對警察描述所目睹情形，因較無時間或
    動機去編造事實，客觀上亦較難認與被告間有勾串情事，其
    陳述具有較可信性。但事後因特殊關係，雙方可能因串謀而
    統一口徑；或事後情況變化，兩者從原先敵對關係變成現在
    友好關係等情形，其陳述即易偏離事實而較不可信。
  5.警詢或檢察事務官偵查時，有無辯護人、代理人或親友在場
    ：如有上開親誼之人在場，自可期待證人為自由從容之陳述
    ，其證言之可信度自較高。
  6.警詢或檢察事務官所作之偵查筆錄記載是否完整：如上開筆
    錄對於犯罪之構成要件、犯罪態樣、加重減輕事由或起訴合
    法要件等事實或情況，均翔實記載完整，自可推定證人之陳
    述，與事實較為相近，而可信為真實。法院應斟酌上列因素
    綜合判斷，亦應細究陳述人之問答態度、表情與舉動之變化
    ，此一要件係屬訴訟法事實之證明，以自由證明為已足，且
    應由主張此項證據之人證明。惟此僅係確定上開陳述有無證
    據能力而已，至該證據具有證據能力後，其證據力之強弱問
    題，仍待法院綜合全辯論意旨及調查證據所得，依法認定之
    。
(二)本件證人毛雲鶴、丙○○於警詢中與法院審理時結證之內容並
  不相符（詳後述），本院審酌其等於警詢中之證述距案發日較
  近，當時記憶自較深刻，可立即反應所知，不致因時隔日久而
  遺忘案情；且較無來自被告或其他成員同庭在場之壓力而出於
  虛偽不實之指證，或事後串謀而故為迴護被告之機會，揆諸上
  開說明，其等於警詢中所為之陳述，客觀上應具有較可信之特
  別情況，且亦為證明犯罪事實存否所必要，依上揭規定，其等
  於警詢中之證言自均具有證據能力。
四證人陳姿吟於警詢中之證言有無證據能力？
(一)按被告以外之人（包括證人、鑑定人、告訴人、被害人及共同
  被告等）於審判外之陳述雖不符刑事訴訟法第159 條之1 至之
  4 等四條之規定，而經當事人於審判程序同意作為證據，法院
  審酌該言詞陳述或書面陳述作成時之情況，認為適當者，亦得
  為證據；當事人、代理人或辯護人於法院調查證據時，知有刑
  事訴訟法第159 條第1 項不得為證據之情形，而未於言詞辯論
  終結前聲明異議者，視為有前項之同意，同法第159 條之5定
  有明文。立法意旨在於傳聞證據未經當事人之反對詰問予以核
  實，原則上先予排除。惟若當事人已放棄反對詰問權，於審判
  程序中表明同意該等傳聞證據可作為證據；或於言詞辯論終結
  前未聲明異議，基於尊重當事人對傳聞證據之處分權，及證據
  資料愈豐富，愈有助於真實發見之理念，且強化言詞辯論主義
  ，使訴訟程序得以順暢進行，上開傳聞證據亦均具有證據能力
  。
(二)本件證人陳姿吟固曾於警詢中為陳述，其性質雖屬傳聞證據，
  查無符合同法第159 條之1 至之4 等前4 條之情形，其所為之
  上開警詢筆錄內容，業經當事人於本院審理時予以提示並告以
  要旨，且各經檢察官、辯護人及被告等人表示意見。當事人或
  辯護人已知上述筆錄乃傳聞證據，均未於言詞辯論終結前對該
  等筆錄內容異議，依上開規定，是其於警詢中之證言已擬制同
  意其有證據能力，本院審酌上開筆錄作成時，較無人情施壓或
  干擾，亦無不當取供之情形，認為以之作為本案之證據亦屬適
  當，是其於警詢中之證言自具有證據能力。
貳、實體部分
一訊據上訴人即被告戊○○（下稱被告）矢口否認有販賣海洛因
  之犯行，辯稱「毛雲鶴是和我共同合資向丁○○購買海洛因，
  本來毛雲鶴邀我一起去買，因我與丁○○一起戒治過，如我去
  買會多拿一點給我，所以才由我去買，毛雲鶴都在樓下等候，
  我自己上樓，最後一次我出現金，毛雲鶴出行動電話，行動電
  話已經交給丁○○，該行動電話不是在506 室內被查獲，我沒
  有住在506 室，506 室內查獲之海洛因、夾鏈袋、電子秤、分
  裝勺等物不是我的，我沒有販賣海洛因給毛雲鶴，在警局有遭
  警察刑求」云云。辯護意旨另稱「被告之警詢筆錄製作過程中
  ，多為警員自行書寫，非被告所陳述，如果被告所供不合警員
  之意，警員即關掉錄音機，一陣毆打之後，再予開機，請勘驗
  被告警詢錄音帶，是否有全程錄音及是否與筆錄相符」「藍白
  紅色天線之諾基亞手機是在401 室丁○○房間所查扣，而該屋
  5 樓樓梯間儲藏室所查扣之毒品、夾鏈袋、電子秤等物亦係丁○○所藏置。證人毛雲鶴警詢所述係審判外之陳述，不得作為
  證據，且偵查時對被告所為不利之指證，亦係檢察官諭知被告
  辯護人暫退庭後，以脅迫方式所致，應有顯不可信之情況，同
  不得作為證據」云云。經查：
(一)被告於上揭時地，以其所有門號0000000000號呼叫器為聯絡工
  具，於事實欄所載時地，連續三次販賣海洛因予毛雲鶴，毛雲
  鶴於最後一次交易時，以其所有天線為藍、白、紅三色之諾基
  亞牌五一三○型行動電話1 支抵償價金之事實，業據證人毛雲
  鶴於警詢中指證歷歷（見警卷第11至12頁），核與被告於檢察
  官偵訊時所供「諾基亞手機是毛雲鶴於五月二十四日下午在中
  山路與民生路口拿給我，跟我換一包海洛因」「海洛因是我向
  丁○○拿來交給小毛的」，而於檢察官訊問「小毛說向你買三
  次海洛因？」時，答稱「小毛是以呼叫器聯絡我，有時我回話
  ，有時是丁○○回話，然後都是丁○○交給我海洛因，我再拿
  去給小毛，然後將錢及手機交給丁○○」等語（見偵查卷第14
  至15頁），其部分情節大致相符。
(二)證人毛雲鶴所用以抵付被告所販賣海洛因價金之藍、白、紅三
  色天線諾基亞牌手機一支，及被告所有供作販賣毒品聯絡用之
  門號0000000000號呼叫器，均在被告所租住之南華一路26號50
  6 室內查獲。
１上開呼叫器係被告租住處查獲之事實，為被告所不爭執；而諾
  基亞牌手機一支，亦在被告租住處查獲之事實，業經證人即查
  獲現場之員警馬文樹、乙○○二人到庭結證明確（見原審卷第
  90至91頁），並有搜索扣押證明筆錄附卷可稽。經本院前更(一)
  審法官勘驗原審相關筆錄（即原審卷第85頁以下部分），證人
  丙○○結證稱：五支手機均放在床上，手機二支是我的，二支
  是被告在用，另外一支諾基亞的手機是壞掉的等語（見本院更
  (一)審卷第171 至172 頁），事證已明。證人丙○○於本院證稱
  「當時警方在五○六室查扣手機四支，二支是被告使用，二支
  是我的，本件扣押之彩色天線那支不是，沒有看過」云云（見
  本院更(一)審卷第153 頁、第158 頁）；及警詢中所述：在506
  室僅查扣手機4 支云云，均顯係附和被告而為之虛偽陳述，尚
  難採信。
２證人馬文樹證稱「先到四○一室查獲，當時陳姿吟在場，扣到
  手機三具、呼叫器一只等物」等語，並提出該室之扣押物品清
  單確有三具手機及一只呼叫器（見本院更(一)審卷第98頁、第10
  8 頁），且經本院前審依職權調閱陳姿吟89年度訴字第1489號
  刑事判決，理由亦載明扣案之行動電話3 支不予沒收之理由（
  見本院更(一)審卷第100 頁）。因此，警方就上開二室所查扣之
  物品，並無扣押清單誤載之情形。
３辯護意旨以證人陳姿吟在警詢係供稱「在南華一路二十六號四
  ○一室查獲我所有諾基亞牌手機一支，丁○○所有手機二支」
  ，且執行搜索報告亦如是記載，而證人丙○○於警詢時亦供述
  「在五○六室內查獲行動電話四支」，然何以實施地點在506
  室之搜索扣押筆錄記載有5 支行動電話？警員應係將在401室
  所查扣之藍白紅天線之諾基亞手機一支誤載於506 室之搜索扣
  押證明筆錄上云云，容係推測之詞，尚難憑信。
(三)扣案之海洛因粉末1 小瓶及3 小包、電子秤2 臺、空夾鏈袋2
  大包及分裝勺5 支等物，係員警自被告租住處之浴室上方之儲
  藏室所查獲。
１上開扣案物品係員警在上開南華一路26號樓梯間逐層搜索時，
  發現五樓樓梯間上方有儲藏櫃，偵查員乙○○乃攀爬進入儲藏
  櫃內，發現儲藏櫃內藏有上開物品，且儲藏櫃與被告居住之50
  6 室浴室相通，506 室浴室天花板與儲藏櫃間有大約12至15公
  分之縫隙，縫隙比一個拳頭還大，上開物品可以輕易自浴室之
  天花板放進儲藏櫃內，扣案物品在506 室天花板縫隙之位置被
  查獲之位置，伸手即可拿到，該儲藏櫃另有水錶、電錶、燈泡
  等雜物，很多灰塵，並無人爬過之痕跡等情，業據證人乙○○
  、甲○○到庭證述綦詳（見原審卷第90至91頁及本院上訴卷第
  153 至155 頁、本院本審94年3 月22日審理筆錄），並有現場
  照片10張附卷可參（見原審卷第138 至14 2頁）。上開物品，
  如由樓梯間之儲藏櫃進入須經攀爬始能進入，惟該儲藏櫃佈滿
  灰塵，應無人攀爬之跡象，而在被告居住之506 室浴室天花板
  伸手即可拿取，則上開物品應係被告自506 室浴室天花板藏放
  ，應無疑問。
２本院因被告辯稱上開物品無法自506 室之浴室縫隙往上塞入上
  方之儲藏櫃內，為求無枉無縱，曾持扣案之電子秤等物，實際
  至現場履勘試驗，證實上開物品確可自該縫隙塞入，有本院本
  審93年12月29日勘驗筆錄，及現場簡圖2 份、相片8 張在卷可
  考，被告及辯護人辯稱：上開物品無法自被告租住處房內浴室
  之縫隙塞入云云，應非可採。
３被告另辯稱：扣案之夾鏈袋、海洛因、電子秤及分裝勺等物是
  丁○○所有，不是伊所有云云。惟證人丁○○已否認上開扣案
  物品為其所有（見原審卷第45頁及本院上訴卷第177 頁）。雖
  證人丙○○於警詢及偵查中陳述扣案之海洛因、電子秤等物係
  丁○○所有云云，但其於原審已明確證稱「從我住進去這段時
  間，丁○○都沒有去過我的房間，丁○○也沒有進來房間找被
  告聊天，他們都在外面聊」等語，而上開物品係經警自被告所
  租住之506 室房內及浴室上方儲藏室內查獲，何能推說係住在
  401 室之丁○○所有？況被告亦曾稱上開物品不知何人所有（
  見原審卷第134 頁），足見證人丙○○於警、偵訊中關於此方
  面之陳述，顯不可採。是被告所辯夾鏈袋、海洛因、電子秤及
  分裝勺等物是丁○○所有云云，當係為被告脫罪卸責之詞，尚
  難採信。辯護人復以：證人丁○○於同年6 月25日曾回至上址
  401 室而被查獲，經警扣得安非他命1 包、電子秤1 台等物乙
  節，固聲請本院調得高雄地院90年度訴字第609 號刑事案卷查
  明屬實，惟究不得以此推測本件查扣之上開物品即為丁○○所
  置放，所辯亦難採信。
(四)上開案發地即南華一路26號506室係被告所租用。
１上開房間係被告經由丁○○介紹，由被告向吳天住租用，供被
  告與其女友丙○○共同居住，已經證人丁○○、丙○○及屋主
  吳天住分別於原審及本院到庭結證在卷（見原審卷第84至85、
  89至90、135 頁及本院上訴卷第176 頁、本院更(一)審卷第164
  頁），證人丁○○於本院前審並證稱：我們是一起在屏東戒治
  所戒治，一起同車到地院出庭，在地院拘留室也是同籠，要出
  庭前的這段時間，被告叫我幫他解套，我原認為大家朋友一場
  ，他卡到這個事情，我可以幫忙就幫忙，但是他把全部責任都
  要推給我，我無法接受，所以我在前審才會這樣說出來。當時
  房子就是我帶他去租的... 等語（見本院更(一)審卷第164 頁）
  。何況屋主吳天住尚提出一紙「四○一室阿文四月二十八日開
  始租，五○六室五月二十日阿才開始租」之紀錄（見原審卷第
  99頁），俱見上開506 號房確係被告所租用無訛。證人即被告
  與被告租的，是阿文租的」云云（見本院上訴卷第52頁），純
  係偏袒被告之詞，並不可信。
２被告於警詢及偵查中均坦承住在上開房間約一星期等語（見警
  卷第4 頁反面及偵查卷第14頁），核與屋主吳天住所提出紙條
  所記載承租時間，迄被警查獲時間亦約一星期之情相符。被告
  雖提出房屋租賃契約書一份證明其自89年3 月16日起至90年3
  月15日止，向案外人張義德承租高雄市○○○路405 號201 房
  間，惟縱令被告確有另向張義德租用上開房間，亦不能排除被
  告另租用高雄市新興區○○○路26號5 樓506 室房間供其與丙○○共同居住之事實，該房屋租賃契約書無從為被告有利之認
  定。
(五)上開扣案之夾鏈袋經檢驗結果確實含海洛因，有高雄醫學院附
  ，而扣案之粉末1 小瓶及3 小包經送驗結果均含有第一級毒品
  海洛因成分（合計淨重4.50公克，合計純質淨重2.81公克，包
  裝重5.55公克），復有法務部調查局鑑定通知書1 份附卷可參
  （見原審卷第137 頁）。以上證物關於電子秤、空夾鏈袋等物
  ，亦足以佐證被告確有販賣毒品海洛因之犯行
(六)被告販賣毒品營利意圖之認定－非法販賣海洛因係政府嚴予查
  緝之違法行為，且海洛因可任意分裝或增減其份量，而每次買
  賣之價量，亦隨時隨雙方關係之深淺、當時之資力、需求程度
  及對行情之認知等因素，機動的調整，因之販賣之利得，除經
  坦承犯行，或帳冊價量均臻明確外，委難察得實情。是縱未確
  切查得販賣賺取之實際差價，但除別有事證，足認係按同一價
  格轉讓，確未牟利之情形外，尚難執此認非法販賣之事證有所
  不足，致知過坦承者難辭重典，飾詞否認者反得逞僥倖，而失
  情理之平；且海洛因之價格昂貴，取得不易，凡為販賣之不法
  勾當者，苟無利可圖，應無甘冒被查緝法辦重刑之危險，平白
  無端義務為該買賣之工作，是其販入之價格必較售出之價格低
  廉，而有從中賺取買賣差價牟利之意圖及事實，應屬符合論理
  法則且不違背社會通常經驗之合理判斷。被告雖矢口否認有販
  賣海洛因之犯行，然以本件而言，被告與購毒者毛雲鶴彼此並
  非至親故交，苟無利得，豈會甘冒重刑之風險，一再與之相約
  交易毒品之理。何況其無正當職業，此有人犯基本資料移送報
  告表在警卷可稽，卻長期施用毒品且租住多處居所，是被告有
  販賣圖利之意圖，已彰彰明甚。
(七)
１被告於警詢及檢察官偵訊中辯稱：係向丁○○拿取海洛因後再
  交予毛雲鶴云云，惟查證人毛雲鶴與被告三次毒品交易，均由
  被告出面，為被告所不否認，證人毛雲鶴於警詢亦未曾提及與
  被告合資向丁○○購買海洛因，亦未曾共同前往找丁○○購買
  海洛因。且被告所稱理應交給丁○○之藍、白、紅三色天線之
  諾基亞牌手機，係在其租住之506 室所查獲，已如前述，其辯
  解尚非有據，而難採信。
２被告嗣於原審及本院審理時改稱：我與毛雲鶴共同向丁○○購
  買海洛因云云。惟查：
(1)證人丁○○已否認販毒予被告等人，業如上述。被告所為上開
  辯解已有可疑。
(2)原審因證人毛雲鶴翻異前詞，改稱係與被告共同向丁○○購毒
  ，而有說詞反覆之情形，遂對其與被告予以隔離訊問。證人毛
  雲鶴於原審證稱「第一次是五月二十三日或二十四日，我扣他
  的扣機，告訴被告我需要毒品，那次我出一千元，他也出一千
  元」、「買完第一次的隔天，我與他約在中山路與民生路的圓
  環，在中華電信的廣告招牌旁，是下午一、二點，是我扣他的
  扣機0000000000號約他的，這次我是用手機抵現金
  給他拿去買毒品，那支手機天線是彩色的，是諾基亞牌的，他
  出一千元」、「二十五日，也是約在中山路、民生路的中華電
  信廣告招牌旁，這次我出七百元，他出三百元，是下午一、兩
  點，我打他扣機約他出來，是他到我家，我們一起騎我的機車
  去，這次買了海洛因一包」等語；被告於原審卻供稱「第一次
  是五月二十日約下午三點左右，毛雲鶴打我家用電話0000
  000號約我，他就拿了諾基亞五一一○的手機抵一千元，我
  出一千元」、「第二次是離第一次約兩天，我約毛雲鶴，我是
  直接到他家裡找他，那天是下午四點多，我們二人一起騎他的
  機車一起去，這次他出七百元，我出三百元」、「第二次買過
  後約二、三天，他打我家裡的電話0000000號給我，是
  在晚上約我，我與毛雲鶴就分別騎自己的機車一起過去，買海
  洛因與安非他命各一包，這次他拿諾基亞五一三○手機抵一千
  元，而我也出一千元，當時約晚上十點多」等語（俱見原審卷
  第111 至115 頁-89 年9 月1 日訊問筆錄）。被告與證人毛雲
  鶴二人為上開供詞時距案發日未及4 個月，對此三次共同購買
  毒品之時間、方式、出資及種類等攸關罪責成立之重大事項所
  述竟全然不同，是其等所供證：係共同向丁○○購毒乙節是否
  可信，亦有疑義。
(3)參以一般證人基於事後避免得罪被告之考量，有嗣後翻異前供
  而改為有利於被告之證述，甚至諉稱其先前所證如何不實，藉
  以避免遭被告仇視。故法院對證人所為前後出入之證述，不宜
  發現其所證不一致即全然摒棄不採，應就人性弱點之角度深切
  觀察其前後所為不同之證述，何者係真實可信，何者係事後為
  避免得罪被告所為迴護之詞，以作為判決之依據。經查，且在
  偵查時曾敘明翻異前證係「因為我會內疚，在戊○○在場的時
  候，我不太敢面對他」等語，已如前述。而證人在原審及本院
  上訴審作證時，被告均在庭，此觀上述筆錄自明。更足認證人
  毛雲鶴其後更異前詞，顯係迴護被告之飾詞，並不可信，應以
  其於警詢時所證較屬真實可信。
(4)又證人丙○○在本院證稱「有看過被告向丁○○購買海洛因，
  是在四○一號房間內，看過約二、三次，不知用多少錢買」云
  云（見本院更(一)審卷第157 頁）。經本院詢以證人在原審已明
  稱被告只施用安非他命，何以會購買海洛因，卻回答「被告是
  為我購買海洛因」等語（見本院更(一)審卷第160 頁）。但證人
  丙○○在原審已明稱「未看過被告向丁○○拿過海洛因與安非
  他命」等語（見原審卷第87頁及本院更(一)審卷第176 頁），又
  在本院上訴審時證稱「我跟被告都有吸安非他命，有跟丁○○
  買過二次毒品，都是在五○六室，一次都是一、二千元」云云
  （見本院上訴審第83至84頁），所述向丁○○購買之毒品究係
  海洛因或安非他命，價格是1、2千元或不知，是在401 或506
  室，或有無見過被告向丁○○拿過毒品，不僅互有出入，且彼
  此矛盾，在本院又無法合理交待前後所述不同之理由，當係為
  被告脫罪之飾詞甚明。
(5)證人劉志勇雖證稱曾與被告一起去向綽號「壞人」之丁○○購
  買安非他命，約7 、8 次，每次5 、6 千元云云，證人丙○○
  亦證稱：我跟被告都有吸安非他命，有跟丁○○買過二次毒品
  ，1 次都是1 、2 千元云云（見本院上訴卷第70頁），姑不問
  證人丁○○再三堅決否認販賣海洛因予被告或毛雲鶴（見原審
  卷第115 頁、本院上訴卷第177 頁及本院更(一)審卷第163 至16
  5 頁）。縱令屬實，亦不能排除被告販賣毒品海洛因予毛雲鶴
  之事實。何況證人劉志勇、丙○○所述上情，均無任何積極事
  證足資佐明。上開劉志勇、丙○○證詞，自不能採為有利於被
  告之認定。
(八)綜上所述，證人毛雲鶴於警詢中之指證確為真實，且證人毛雲
  鶴充作購買海洛因價金之諾基亞牌五一三○型行動電話1 支、
  被告所有供販賣海洛因所用之門號0000000000號呼叫器1 個均
  在被告承租之住處查獲扣押；而被告為警查獲時，另於被告上
  開租住處浴室上方之儲藏室查獲其所預藏之電子秤2 臺、空夾
  鏈袋2 大包及分裝勺5 支等物品。按毒品交易價格，每1 公克
  市價動輒上千元，是販賣毒品者無不斤斤計較，故常須籍助精
  密之電子秤從事交易。而分裝夾鏈袋更是販毒者用於分裝毒品
  ，以便販賣予他人所使用之工具。若被告僅係單純持有或施用
  毒品，實無須備有如此精密之電子儀器、分裝勺及大量之分裝
  袋。是被告辯稱從無販毒行為云云，顯係卸責避就之詞，不足
  採信。證人毛雲鶴嗣後翻異前供、及證人丙○○、劉志勇所為
  證詞，亦均屬嗣後迴護被告之詞，亦均難憑信。是被告確有於
  事實欄所載時地販賣毒品海洛因之事證明確，應依法論科。
二按海洛因係毒品危害防制條例第2 條第2 項第1 款所稱之第一
  級毒品，被告販賣海洛因予毛雲鶴，核其所為，係犯同條例第
  4 條第1 項販賣第一級毒品罪。被告持有毒品海洛因，進而販
  賣，其持有之低度行為，應為販賣之高度行為所吸收，不另論
  其持有海洛因罪。又被告先後3 次販賣犯行，時間緊接，手法
  相同，且觸犯構成要件相同罪名，顯係基於概括犯意反覆為之
  ，為連續犯，應依刑法第56條規定，論以一罪。又被告曾因違
  反麻醉藥品管理條例案件，經台灣高雄地方法院判處有期徒刑
  3 月確定，並於86年8 月21日易科罰金執行完畢之事實，有台
  灣高等法院被告全國前案紀錄表在卷可稽，其於5 年內再犯本
  件有期徒刑以上之罪，為累犯。法定刑死刑及無期徒刑部分，
  依刑法第64條第1 項、第65條第1 項規定均不得加重，僅就所
  規定罰金刑部分加重其刑。被告因一時貪念，致觸刑章，雖販
  賣次數為3 次，但所得財物非多，販賣對象僅1 人，販賣時間
  亦甚短暫，造成之危害非重大，查扣之海洛因數量亦非鉅，與
  一般所見大規模之販毒行為有別，如科以法定最低度刑無期徒
  刑，誠屬法重情輕，尚堪憫恕，爰依刑法第59條規定減輕其刑
  。
三撤銷改判之理由－被告犯罪事證既明，原審予以論罪科刑，固
  非無見。惟查：
(一)按死刑減輕者，為無期徒刑或15年以下12年以上有期徒刑，無
  期徒刑減輕者，為7 年以上有期徒刑，刑法第64條第2 項、第
  65條第2 項定有明文，被告所犯之罪法定刑為死刑或無期徒刑
  ，而原判決依刑法第59條規定減刑後，竟量處有期徒刑16年，
  超過上開規定之有期徒刑15年上限，核屬違誤。又原判決以「
  被告累犯，本應依法加重其刑，然被告所犯販賣第一級毒品罪
  ，法定刑最低本刑為無期徒刑，依刑法第64條第1 項、第65條
  第1 項規定，死刑、無期徒刑均不得加重」等語，然疏未就所
  規定罰金刑部分依法加重其刑，亦有未合。
(二)有罪之判決書事實欄為適用法令之依據，應將法院依職權認定
  與犯罪構成要件有關之事項，詳記於事實欄，然後於理由內逐
  一說明其憑以認定之證據，使事實與理由兩相一致，方為合法
  。又販賣毒品罪，以行為人有營利之意思，而販入或賣出毒品
  或二者兼而有之者為其構成要件，故行為人有無此項營利意思
  之目的要件，自應於事實欄內為翔實之記載，然後於理由內說
  明其憑以認定之證據，始稱適法。原判決事實欄內未明確記載
  被告販賣海洛因有此項營利之意思，理由內亦未說明其憑以認
  定被告營利意圖之憑據，致使判決失其依據，且有理由不備之
  疏失，同有未洽。
(三)扣案之海洛因1 小瓶及3 小包之外包裝（重5.55公克），均為
  被告所有，且供販賣第一級毒品海洛因所用之物，原判決未依
  毒品危害防制條例第19條第1 項規定宣告沒收，尚有未當。再
  者，原判決既依法減輕被告法定刑，據上論結欄漏未引用刑法
  第59條，亦有疏失。被告上訴意旨猶否認犯罪，指摘原判決不
  當，雖無理由，惟原判決既有上開可議之處，自應由本院撤銷
  改判。
(四)審酌被告為牟私利，而販賣毒品海洛因，殘害國民身心健康，
  足使社會因施用毒品人口增加，而相對提高社會負成本，減損
  勞動生產力，影響社會層面至深且鉅，惟念其販賣對象僅1 人
  ，數量亦不多等一切情狀，量處有期徒刑14年。又被告依其販
  賣毒品海洛因之犯罪性質，本院認為有褫奪公權之必要，併予
  宣告褫奪公權10年。
四
(一)扣案之海洛因1 小瓶及3 小包（驗後合計淨重4.50公克，合計
  純質淨重2.81公克），應依毒品危害防制條例第18條第1 項前
  段規定宣告沒收銷燬之。含海洛因殘渣之夾鏈袋1 個，因與海
  洛因無法析離，亦應依上開規定宣告沒收銷燬之。另扣案之00
  00000000號呼叫器1 個、電子秤2 臺、空夾鏈袋2 大包、分裝
  勺5 支、海洛因1 小瓶及3 小包之外包裝（重5.55公克），均
  為被告所有供販賣第一級毒品海洛因所用之物，併依毒品危害
  防制條例第19條第1 項規定宣告沒收。被告販賣毒品所得之新
  台幣3000元，雖未扣案，仍應依毒品危害防制條例第19條第1
  項規定沒收之，如全部或一部不能沒收時，以其財產抵償之。
  至於被告販賣毒品海洛因所得之諾基亞五一三○型行動電話1
  支，已經扣押在案，應依毒品危害防制條例第19條第1 項規定
  宣告沒收。
(二)至扣案之第二級毒品甲基安非他命4 小包（驗後毛重5.55公克
  ）、甲基安非他命罐裝型4 罐及夾鏈袋型1 包（驗後毛重合計
  為163.90公克）、甲基安非他命吸食器1 組及甲基安非他命玻
  璃球2 個，與本件被告販賣海洛因犯行無涉，爰不於本案宣告
  沒收銷燬之；新臺幣2 萬8000元、門號0000000000號諾基亞行
  動電話、門號0000000000號摩托羅拉行動電話、門號00000000
  00號摩托羅拉行動電話及門號0000000000號摩托羅拉行動電話
  ，均無證據證明係被告販賣海洛因所得或供販賣海洛因所用之
  物，均不予宣告沒收。
五據上論斷，應依刑事訴訟法第369 條第1 項前段、第364 條、
  第299 條第1 項前段，毒品危害防制條例第4 條第1 項、第18
  條第1 項前段、第19條第1 項，刑法第11條、第56條、第47條
  、第59條、第37條第2 項，判決如主文。
本案經檢察官許月雲到庭執行職務。
中　　華　　民　　國　　94　　年　　4 　　月　　6　　日
            刑事第五庭    審判長法  官  曾永宗
                                法  官  邱永貴
                                法  官  陳明富
以上正本證明與原本無異。
如不服本判決應於收受本判決後10日內向本院提出上訴書狀，其
未敘述上訴理由者，並得於提起上訴後10日內向本院補提理由書
狀（均須按他造當事人之人數附繕本）「切勿逕送上級法院」。
中　　華　　民　　國　　94　　年　　4 　　月　　6　　日
　　　　　　　　　　　　　　　　書記官  張宗芳
附錄本案論罪科刑法條：
毒品危害防制條例第4 條第1 項製造、運輸、販賣第一級毒品者
，處死刑或無期徒刑；處無期徒刑者，得併科新台幣1 千萬元以
下罰金。
